【裁判字號】    88,易,774
【裁判日期】    900319
【裁判案由】    詐欺等
【裁判全文】
臺灣臺南地方法院刑事判決                          八十八年度易字第七七四號
    公訴人  臺灣臺南地方法院檢察署檢察官
    被  告  子○○
            乙○○
    右二人共同
    選任辯護人  鄭世賢
            辛○○
            甲○○
右被告等因詐欺等案件，經檢察官提起公訴（八十六年度營偵字第八九０號、八十六
年度營偵字第一一一五號），及移送併辦（八十八年度偵字第一二七八八號），本院
判決如左：
    主  文
子○○共同連續意圖為自己不法之所有，以詐術使人將本人之物交付，處有期刑貳年
。
乙○○共同連續意圖為自己不法之所有，以詐術使人將本之物交付，處有期徒刑壹年
陸月。
辛○○共同連續意圖為自己不法之所有，以詐術使人將本人之交付，處有期徒刑壹年
，緩刑伍年。
甲○○共同連續意圖為自己不法之所有，以詐術使人本人之物交付，處有期徒刑壹年
貳月，緩刑伍年。
    事  實
一、子○○前因八十六年間因詐欺案件，經法院判處有期徒刑伍月，緩刑二年確定，
    與乙○○係夫妻，二人均未取得合法醫師資格，共同在台南縣鹽水鎮南港里一二
    二之一號開設「重仁診所」擔任實際負責人；子○○另於台南縣鹽水鎮歡雅里六
    五之八號開設「人泰診所」，亦為實際負責人。子○○、乙○○分別自民國八十
    三年二月一日起及八時五年八月一日後之不詳時間之日起，分別以月薪新台幣（
    下同）八萬元及十萬元之代價，聘雇具合法醫師資格之從事醫療業務之辛○○及
    甲○○，並分別登記其分別為上開二診所名義上之負責人（另辛○○每看診一病
    患由辛○○抽取二十元），以為掩護，由辛○○、甲○○分別代上開二診所與中
    央健康保險局（下稱健保局）簽訂合約為全民健保之指定診所。詎子○○明知未
    經取得合法醫師資格，不得執行醫療業務，竟與乙○○基於概括之犯意聯絡，先
    是於八十四年九月二十九日至同年十月六日，及於八十五年一月九日至同年月十
    五日辛○○出國之期間，以及八十六年一月一日至一月二日，未具合法醫師資格
    ，而連續負責醫療看診於上開期間至重仁診所求診之病患，並由乙○○依照子○○所開立之處方負責包藥、打針。嗣至辛○○回國上班時，子○○、乙○○、辛○○明知辛○○並未實際看診上開病人，詎三人復基於共同意圖為自己不法所有
    之詐欺及行使業務上文書登載不實之概括犯意聯絡，由辛○○連續將子○○前開
    看診之醫療紀錄虛偽記載於其業務上文書之上開病人的病歷表上，並在健保局之
    醫療費用申請總表上蓋用其印章，以表明係由辛○○親自看診上開病人，並由子
    ○○將前開不實之醫療費用申請總表提出於健保局以申請健保醫療給付，致健保
    局陷於錯誤，誤以為上開病人確係由具合法醫師資格之辛○○看診而依約如數給
    付，所得悉歸該診所實際負責人子○○、乙○○，共計詐得一百二十萬九千零三
    十八元；子○○復承前之概括犯意，於八十六年一月十二日星期日甲○○休假返
    回台北縣三重市住處時，負責醫療看診該日至人泰診所求診之共計三十一位病患
    ，嗣甲○○隔日上班時，子○○與甲○○復承前詐欺及行使業務上登載不實文書
    之概括犯意聯絡，由甲○○將子○○前開日期看診之醫療紀錄虛偽記載於其業務
    上文書之上開病人之病歷表上，並在健保局之醫療費用申請總表上蓋用其印章，
    以表明係由甲○○親自看診上開病人，並由子○○將前開不實之醫療費用申請總
    表提出於健保局以申請健保醫療給付，致健保局陷於錯誤，誤以為上開病人確係
    由具合法醫師資格之甲○○看診而依約如數給付，所得悉歸該診所實際負責人子
    ○○，共計詐得四千五百四十元。
二、案經法務部調查局台南縣調查站移送、台南市警察局報告及中央健康保險局告發
    由台南縣政府移送臺灣臺南地方法院檢察署檢察官偵查起訴。
    理  由
一、訊據被告子○○、乙○○固均不否認為上開二診所之實際負責人及分別聘僱辛○○、甲○○各為上開二診所之醫師等情﹔被告辛○○、甲○○固均不否認係受僱
    於子○○、乙○○夫妻等情，惟四人均矢口否認有違反醫師法及詐欺、行使業務
    上登載不實文書等犯行，被告子○○、乙○○均辯稱：並未從事醫療看診業務，
    而對上開日期求診之病人，乃係依照被告辛○○之被告辛○○之交代而依原病歷
    給藥，且伊二人並未參與上開二診所向健保局請領醫療給付之事務，帳目均係另
    請小姐整理云云。被告辛○○辯稱：出國期間之門診係伊交代由護士及乙○○照
    前次處方拿藥給舊病患云云。被告甲○○辯稱：八十六年一月十一日伊有回台北
    三重之住處，惟隔天星期日伊有回人泰診所上班，當日求診之三十一位病人係由
    伊看診云云。
二、按醫師非經親自診察，不得施行治療、開給方劑或交付診斷書條，醫師法第十一
    條第一項前段定有明文，探求其規定之立法目的，係因病患之病情處於不穩定之
    狀態，常會隨著時間經過產生變化，是醫師對其診治之病人，無論是否有療效，
    均應再次對病人親自診察，以掌握病情，再酌依病情開給方劑，方為合法適當，
    此乃醫師法上所謂「親自診察檢驗原則」。又按未取得合法醫師資格，不得擅自
    執行醫療業務，同法第二十八條亦定有明文，而該條所謂「醫療業務」乃包括看
    診、治療、開給方劑等醫療行為，是被告只要未具合法醫師資格，卻為病患為上
    開之醫療行為，即屬違反上開規定，核先敘明。
三、經查：
(一)、被告辛○○出國之上開期間，並未實際上班看診，而重仁診所於該期間確有開業
    ，並由被告子○○負責診察開藥，被告乙○○負責打針並照子○○所開之處方包
    藥予求診之病人等事實，業據被告辛○○、子○○、乙○○於本院審理時供承甚
    明，且經本院互核無訛，堪信為真實，另重仁診所於上開期間確有開業並看診，
    亦據被告辛○○於台南縣調查站偵訊時供稱：「八十六年一月一日及一月二日元
    旦二天假日，我均放假，並未看診，而是由子○○夫妻處理，而於同年一月三日
    我上班時，乙○○向我表示我休假時有病患求診，要我補開病歷表，由於我係受
    僱者，不便拒絕，均依子○○夫妻之要求補填病歷表、、、，我確於該期間（指
    八十四年九月二十九日至同年十月六日，及八十五年元月九日至同年元月十五日
    ）兩度出國，此期間均係由子○○夫妻替病患處理，而於我返國後再依子○○夫
    妻之要求補填病歷表，並據此向中央健保局請領醫療給付」等語，及被告乙○○
    亦於上開調查站偵訊時供稱：「辛○○醫師確曾於八十四年九月二十九日至同年
    十月六日，及八十五年元月九日至同年元月十五日出國，蔡醫師出國期間本診所
    仍照常營業，每日仍有約七十餘人前來掛號門診、、、」等語屬實，此有偵訊筆
    錄二份在卷可稽，此外復有扣案之門診登記簿三十五冊中編號一至三十五號中載
    明於八十六年一月一日至一月二日仍有患者前往求診等情明確﹔另扣案之重仁診
    所病人病歷表一冊上亦有被告辛○○虛偽記載其於上開出國之期間有看診之醫療
    紀錄一節屬實﹔此外復有門診欠單登記簿二冊扣案可稽，足證被告子○○、乙○○確有上開違法看診之情事，而被告辛○○則有登載不實之事項於其業務上之文
    書等犯行。
(二)、次按一般人若自己出資開設公司或行號甚至診所，衡諸常情，莫不謹慎小心經營
    管理，尤其關乎帳目之事，深怕虧損，若非自己之親朋摯友，豈有全權託交於受
    僱人或電腦公司而絲毫不過問之理。查被告子○○、乙○○係重仁診所之實際負
    責人一情，為被告子○○、乙○○、辛○○所不否認，則理當診所之所得除支付
    予僱用之醫師、護士外，悉數應歸實際負責人被告簡、杜所有，既該診所所得悉
    數全歸該被告二人所有，衡情被告二人就帳目收入攸關之向健保局申請醫療給付
    等事情，應不致漠不關心甚至全然不知，是被告子○○、乙○○辯稱：伊二人並
    未參與上開二診所向健保局請領醫療給付之事務云云，實不足採信，應認被告二
    人確有持上開業務上登載不實之文書向健保局請領醫療給付一節屬實。
(三)、次查人泰診所於八十六年一月十二日星期日係由被告子○○負責為柯東南等三十
    一位病患醫療看診，並開處方，事後再由被告甲○○虛偽記載前開子○○看診之
    醫療紀錄於其業務上文書之病人的之病歷表上等事實，業據被告宋作陪於健保局
    南區分局業務訪查時供稱：「本人於八十九年元月十一日下午離開診所去三重，
    同年元月十三日上午七點返回診所，本人確定同年元月十二日當天人在台北未在
    台南，當然亦未在人泰診所看診，柯東南等三十一位患者，是由本診所老闆子○○負責看診、處理，並於同年元月十三日指使本人在病歷予以記載」等語，而當
    日求診之病人庚○○○於健保局南區分局業務訪查時則陳稱：「我於八十六年元
    月十二日當天係這位（指認係被告子○○）給予本人聽診、問診及量血壓、、、
    並告稱本人是胃不適並開三包內服藥及打兩支血管注射、、、在給指認的這位醫
    師（子○○）看診時，其老醫師（指甲○○）尚未在場」﹔病人壬○○陳稱：「
    該診所內兩位醫師一位外省籍醫師，一位則是由指認的這位年輕醫師（指子○○
    ），輪流看診，如果這位年輕醫師看診診療時，這位外省籍醫師並不在場。這位
    年輕醫師幫本人看診時，則是做問診、聽診、量血壓及施予兩日份內服藥與一支
    針劑、、、」等語﹔病人己○○於健保局南區分局業務訪查時亦陳稱：「去診所
    就醫時，均是給一位年紀不詳的簡醫師診療、處方」等語屬實，有訪問紀錄三份
    在卷可稽，而被告甲○○及上開病患於健保局南區分局業務訪查時確有如前開之
    陳述及指認被告子○○，並且出於自由意志陳述等情，亦經健保局南區分局職員
    癸○○、戊○○、丁○○分別到庭結證屬實，足證被告子○○確有於上開時、地
    為病患看診之醫療行為。另查上開時日確有柯東南等三十一位病患於該診所求診
    一節，復有前開病人之病歷表影本三十一份在卷可稽。至被告甲○○事後雖辯稱
    ：八十六年一月十日伊回台北三重，隔日早上前往台大醫學院附設醫院就醫，當
    日下午三時即返回診所繼續門診。而被告子○○於一月十二日上午八時即前往高
    雄市訪友，並等候搭機隔日上午十時飛機赴大陸，故被告子○○並未於一月十二
    日在台南為病人看診云云。惟查，被告甲○○有於前開時間前往台大醫學院附設
    醫院就醫及被告子○○有於同年一月十三日搭機前往大陸等情，雖有該醫院就醫
    證明一紙及子○○之護照入出境資料影本一份可資證明，惟此僅可證明被告甲○○確有於一月十一日在台北就醫及被告子○○亦有於一月十三日出國前往大陸之
    事實，尚不足以證明被告甲○○係於一月十一日下午三時返回台南，並有於隔日
    一月十二日在人泰診所看診及子○○未於一月十二日看診等事實，雖被告子○○
    高雄之友人吳雪娥到庭證稱：被告子○○有於一月十一日至家中作客，至隔日上
    午八時離開等語，惟查吳雪娥為被告子○○之友人，為使被告子○○免受國家刑
    罰之審判，而為被告做有利之證詞，非無可能，況若真有如此有利於被告子○○
    之證據存在，則因何被告子○○不於檢察官偵查時立刻提出，以期還得清白，反
    隱藏其事，直至本院審理時始提出該對其有利之證據，顯與常情有悖。又前開病
    人庚○○○、壬○○、己○○事後雖於本院審理時又稱：前開健保局職員為其作
    查訪紀錄時，渠等並未陳述該紀錄記載之內容，渠等或因敢上班未及細看便簽名
    於其上，或因視力不好而指認錯人云云。惟查，上開三位證人皆係人泰診所之病
    患，對常為之看病之醫師懷有感激之情，乃人之常情何況證人因害怕他人因自己
    之證詞而遭判刑之危險，而感覺不好意思，基於人情而對被告等作有利之證詞，
    亦可理解，是渠等事後於本院審理時翻異前詞，應亦不足採信。末查被告甲○○
    始終提不出其係於一月十一日下午三時返回台南之證明以實其說，是其前開辯詞
    ，顯係事後卸責之詞，不足採信。
（四）另按一般人若自己出資開設公司或行號甚至診所，衡諸常情，莫不謹慎小心管
      理，尤其關乎帳目之事，深怕虧損，若非自己之親朋摯友，豈有全權託交於受
      僱人或電腦公司而絲毫不過問之理。查被告子○○、乙○○亦係人泰診所之實
      際負責人一情，為被告子○○、乙○○、甲○○所不否認，則理當診所之所得
      除支付予僱用之醫師、護士外，悉數應歸實際負責人被告簡、杜所有，既該診
      所收入悉數全歸被告子○○、乙○○所得，衡情被告子○○就帳目收入攸關之
      向健保局申請醫療費用給付等情事，應不致漠不關心甚至全然不知，是被告子
      ○○、乙○○辯稱：伊二人並未參與上開二診所向健保局請領醫療給付之事務
      云云，實不足採信。本件事證明確，被告等犯行均洵堪認定。
四、被告子○○、乙○○開設診所，並聘僱有醫師資格之被告辛○○、甲○○，基於
    共同犯意之聯絡，明知被告子○○未取得合法醫師資格，竟仍由被告子○○分別
    於所開設之重仁及人泰診所內利用被告辛○○、甲○○醫師不在診所之時間，遇
    有上開病患前往求診時，由被告子○○、乙○○擅自為其等執行看診、處方、用
    藥、打針等醫療業務行為，事後再由被告辛○○、甲○○分別填載於其業務上作
    成之病歷表上，並由被告子○○、乙○○將此不實事項登載於以被告辛○○、甲○○名義在業務上作成、並據以向健保局請領醫療費用給付之申請總表上，並由
    被告辛○○、甲○○分別蓋其印章於其上，進而由被告子○○將上揭業務上作成
    之不實文書，先後多次持向健保局詐領保險給付，使健保局承辦人員陷於錯誤而
    給付如數之醫療給付，足生損害於病患、主管機關對於醫療院所之管理及投保之
    大眾。核被告子○○、乙○○、辛○○、甲○○四人前開所為，係犯醫師法第二
    十八條第一項前段、刑法第二百十六條、第二百十五條、第二百十六條之行使業
    務上登載不實文書罪及同法第三百三十九條第一項之詐欺取財罪。其等業務上文
    書登載不實，復持以行使，業務上文書登載不實行為為行使業務上業務上登載不
    實文書所吸收，不另論罪。而被告辛○○、甲○○均明知被告子○○未具合法醫
    師資格，仍分別受僱於被告子○○，並分別與之輪流看診，並不實填載業務上作
    成之病歷表，又分別蓋印章於醫療費用總申請表上交由被告子○○、乙○○持以
    向健保局申請醫療給付等行為，表面上被告子○○與被告辛○○、甲○○之上開
    行為分別似可區分，惟就上開二診所整體而言，被告子○○、辛○○、甲○○分
    別執行之醫療業務，應已分別互相結合為上開二診所共同的醫療業務，而無從分
    割，又被告子○○、乙○○、辛○○、甲○○相互間就上揭被告辛○○、甲○○
    所為之登載不實事項於業務上作成之病歷表等行為及被告辛○○、乙○○據該項
    病歷表填載醫療費用給付總申請表，並持以向健保局申請醫療給付之行為，亦均
    分別互有犯意之聯絡及行為之分擔，被告四人均應論以共同正犯。被告乙○○雖
    僅負責診所之包藥、打針等非屬醫師執掌之醫療業務行為，惟其與被告子○○係
    夫妻關係，而上開診所之收入又歸屬其夫妻所得，顯見其係以自己犯罪之意思與
    其他被告三人有犯意之聯絡及行為之分擔，亦應與該三人論以共同正犯。被告子
    ○○、乙○○、辛○○、甲○○上開多次違反醫師法二十八條、刑法行使業務上
    登載不實之文書及向健保局詐欺取財等犯行，均各時間緊接，方法相同，各觸犯
    構成要件相同之罪名，顯均各係基於概括之犯意反覆為之，均依連續犯規定各論
    以一罪。又被告四人所犯上開三罪間，有方法結果之牽連關係，應均各從一重之
    詐欺取財罪論處。爰審酌被告年紀、犯罪動機、犯罪方法，以及全民健保自推辦
    以來，連年虧損甚鉅，姑不論其制度是否不良，但確有一些不肖之人僅為一己之
    私利，而利用種種違法手段向健保局詐領巨額之醫療費用給付，以遂行其貪欲，
    最終結果，健保之虧損，仍須由無辜之全體納稅人負擔，其惡行實為法所難容。
    被告子○○曾擔任台南縣鹽水鎮南港里、歡雅里之里幹事，此為被告子○○自承
    在卷，其既曾身為里幹事，理應率先為該里全里民之楷模，詎其竟與其太太被告
    乙○○夫婦二人心中絲毫無視於法紀，無醫療經驗，僅為求一己之私利，而執業
    為病人診療、處方，以向健保局詐領醫療給付，甘冒誤診之危險，絲毫不顧前來
    求診之病人的健康安危，且犯後仍不思悔改，未能坦承犯行，猶多飾詞狡辯，犯
    罪後態度極為惡劣。被告辛○○、甲○○身為醫師，均係高級知識份子，且其收
    入均不可謂不豐，竟仍貪得無厭，違法詐財，及均犯後猶飾詞狡辯等一切情狀，
    爰分別量處如主文所示之刑。末查被告辛○○、甲○○均前未受有期徒刑以上刑
  之宣告，有台灣臺南地方法院刑事被告前科紀錄調查表一紙附卷可稽，又其於案
    發後，均已離職該家診所，為其等所自承，經此起訴審判後，當能知所警惕，信
    無再犯之虞，本院認前開對其宣告之刑，以暫不執行為適當，爰均宣告其緩刑伍
    年。
五、至本件移送併辦部分，即台灣台南地方法院檢察署八十八年度偵字第一二七八八
    號案件所指被告子○○、乙○○另每月以十三萬元之薪資僱請丙○○並以沈之名
    義，自八十八年六月一日起，在台南縣鹽水鎮竹埔里竹子腳一之九號開設「福源
    診所」。且由丙○○與健保局簽定合約為全民健保之特約診所。詎子○○、乙○○、丙○○（另案審理），竟基於意圖為自己不法所有之詐欺概括犯意，連續向
    健保局詐領醫療給付云云。訊據被告子○○、乙○○固就上開診所之房子為其所
    有均不否認，惟均堅詞否認有何詐欺犯行，辯稱：上開房子係丙○○向伊承租，
    伊並不知亦無參與福源診所的情等語。經查，福源診坐落之房子確係由案外人丙○○自八十八年六月一日起，向被告子○○夫妻所承租，此有雙方之租認契約書
    一份、並財政部南區國稅局扣繳憑單一紙附卷可稽，而本院查該診所向健保局申
    請之醫療給付係由健保局直接匯入該診所於第一銀行之帳戶內，而該帳戶亦查無
    何證據證明有將金錢匯入被告子○○、乙○○之帳戶等事實，是被告等所辯應為
    可採，此外復查無其他積極證據足資證明被告等有何移送併辦意旨所指之詐欺犯
    行，既不能證明被告此部份之犯罪成立，則移送併辦部分，與本件被告被訴上開
    詐欺等犯行，並無裁判上一罪關係，應退還移送併辦機關另行偵辦，併此敘明。
據上論斷，應依刑事訴訟法第二百九十九條第一項前段、醫師法第二十八條第一項、
刑法第五十六條、第二百十五條、第二百十六條、第三百三十九條第一項、第五十五
條、第七十四條第一款、罰金罰鍰提高標準條例第一條前段，判決如主文。
中      華      民      國      九十      年      三      月    十九    日
                                  臺灣臺南地方法院刑事第四庭
                                          法  官
右正本證明與原本無異。
如不服本判決，應於判決送達後十日內，向本院提出上訴狀。
                                          書記官
中      華      民      國      九十      年      三      月    十九    日
附錄法條
醫師法第二十八條第一項前段
  未經取得合法醫師資格，擅自執行醫療業務者，處一年以上三年以下有期徒刑，得併科
一萬元以下罰鍰，其所使用之藥械沒收之。但合於左列情形之一者，不在此限：
一、在中央衛生主管機關認可之醫院，於醫師指導下實習之國內醫學院、校學生或畢
    業生。
二、在醫療機構於醫師指示下之護士、助產士或其他醫事人員。
三、合於第十一條第一項但書規定者。
四、臨時施行急救者。
刑法第二百十五條
  從事業務之人，明知為不實之事項，而登載於其業務上作成之文書，足以生損害於
  公眾或他人者，處三年以下有期徒刑、拘役或五百元以下罰金。
刑法第二百十六條
  行使第二百十條至第二百十五條之文書者，依偽造、變造文書或登載不實事項或使
  登載不實事項之規定處斷。
刑法第三百三十九條第一項
  意圖為自己或第三人不法之所有，以詐術使人將本人或第三人之物交付者，處五年以下
有期徒刑、拘役或科或併科一千元以下罰金。


司法院資訊處製作；財團法人民間司法改革基金會備份。
